ACORDAO-COMPLETO-2369127

ACÓRDÃO 9803/2019 ATA 33/2019 - PRIMEIRA CÂMARA

VISTOS, relatados e discutidos estes autos referentes à Tomada de Contas Especial instaurada pelo Fundo Nacional de Desenvolvimento da Educação – FNDE, em nome do Sr. Silvestre Monteiro Martins, Prefeito do Município de Severiano Melo/RN, no período de 2009-2012, em razão da omissão no dever de prestar contas dos recursos repassados ao município no âmbito do Programa Dinheiro Direto na Escola – Plano de Desenvolvimento da Escola e do Programa Nacional de Alimentação Escolar, respectivamente nos exercícios de 2010 e 2011. 
ACORDAM os Ministros do Tribunal de Contas da União, reunidos em sessão da 1ª Câmara, ante as razões expostas pelo Relator, em:
9.1. com fundamento nos arts. 1º, inciso I, 16, inciso III, alíneas a e c, 19, caput, e 23, inciso III, da Lei 8.443/1992, julgar irregulares as contas do Sr. Silvestre Monteiro Martins e condená-lo ao pagamento das quantias a seguir indicadas, acrescidas da atualização monetária e dos juros de mora, calculados a partir das datas especificadas até a efetiva quitação, nos termos da legislação em vigor, fixando-lhe o prazo de 15 (quinze) dias, a contar do recebimento da notificação, para que comprove, perante o Tribunal (art. 214, inciso III, alínea a, do Regimento Interno/TCU) , o recolhimento da dívida ao Fundo Nacional de Desenvolvimento da Educação – FNDE:
	Data
	Valor Original 
R$

	06/07/2010
	18.000,00

	15/03/2011
	348,00

	15/03/2011
	984,00

	15/03/2011
	1.008,00

	15/03/2011
	4.758,00

	31/03/2011
	1.008,00

	31/03/2011
	348,00

	31/03/2011
	984,00

	31/03/2011
	4.758,00

	03/05/2011
	1.008,00

	03/05/2011
	348,00

	03/05/2011
	4.758,00

	03/05/2011
	984,00

	30/09/2011
	4.758,00

	30/09/2011
	4.758,00

	30/09/2011
	984,00

	30/09/2011
	348,00

	30/09/2011
	1.008,00

	30/09/2011
	1.008,00

	30/09/2011
	984,00

	30/09/2011
	984,00

	30/09/2011
	1.008,00

	30/09/2011
	348,00

	30/09/2011
	348,00

	30/09/2011
	4.758,00

	31/10/2011
	984,00

	31/10/2011
	4.758,00

	31/10/2011
	1.008,00

	31/10/2011
	348,00

	30/11/2011
	348,00

	30/11/2011
	984,00

	30/11/2011
	4.758,00

	30/11/2011
	1.008,00

9.2. aplicar ao Sr. Silvestre Monteiro Martins a multa, prevista no art. 57 da Lei 8.443/1992, no valor de R$ 12.000,00 (doze mil reais) , fixando-lhe o prazo de 15 (quinze) dias, a contar da notificação, para que comprove, perante o Tribunal, o recolhimento da dívida aos cofres do Tesouro Nacional (art. 214, inciso III, alínea a, do Regimento Interno/TCU) , atualizada monetariamente desde a data deste Acórdão até a data do efetivo recolhimento, se for paga após o vencimento, na forma da legislação em vigor;
9.3. autorizar, caso requerido, nos termos do art. 26 da Lei 8.443/1992, o parcelamento das dívidas  em até 36 (trinta e seis) parcelas mensais e sucessivas, sobre as quais incidirão os correspondentes acréscimos legais (débito: atualização monetária e juros de mora; multa: atualização monetária) , esclarecendo ao responsável que a falta de pagamento de qualquer parcela importará no vencimento antecipado do saldo devedor (art. 217, § 2º, inciso II, do RI/TCU) , sem prejuízo das demais medidas legais;   
9.4. autorizar, desde logo, a cobrança judicial das dívidas a que se referem os subitens anteriores, caso não atendida a notificação, com base no art. 28, inciso II, da Lei 8.443/1992;
9.5. remeter cópia deste Acórdão à Procuradoria da República no Estado do Rio Grande do Norte, com fundamento no art. 16, § 3º, da Lei 8.443/1992 e no art. 209, § 7º, do Regimento Interno/TCU.

Tomada de Contas Especial instaurada Fundo Nacional de Desenvolvimento da Educação, em razão da omissão no dever de prestar contas dos recursos repassados a município no âmbito do Programa Dinheiro Direto na Escola  Plano de Desenvolvimento da Escola e do Programa Nacional de Alimentação Escolar, respectivamente nos exercícios de 2010 e 2011.

Primeira Câmara

Município de Severiano Melo/RN.

3. Responsável: Silvestre Monteiro Martins (XXX.176.124-XX).

13.1. Ministro presente: Benjamin Zymler (na Presidência).
13.2. Ministros-Substitutos convocados: Augusto Sherman Cavalcanti, Marcos Bemquerer Costa (Relator) e André Luís de Carvalho.
13.3. Ministro-Substituto presente: Weder de Oliveira.

MARCOS BEMQUERER

Trata-se da Tomada de Contas Especial instaurada pelo Fundo Nacional de Desenvolvimento da Educação – FNDE, em nome do Sr. Silvestre Monteiro Martins, Prefeito de Severiano Melo/RN, no período de 2009-2012, em razão da omissão no dever de prestar contas dos recursos repassados ao mencionado município no âmbito do Programa Dinheiro Direto na Escola – Plano de Desenvolvimento da Escola – PDDE-PDE e do  Programa Nacional de Alimentação Escolar – PNAE, respectivamente nos  exercícios de 2010 e 2011.  
2.	 A seguir, reproduzo, com alguns ajustes de forma, excerto da instrução da peça 19, em que a matéria destes autos foi assim historiada e analisada na Secex/TCE:  
“2. O repasse e prestação de contas dos recursos do PDDE-PDE/2010 são regidos pela Resolução CD/FNDE n. 3, de 1º/04/2010 (peça 4, p. 63, item 2) , e do PNAE/2011 pela Resolução CD/FNDE n. 38, de 16/07/2009 (peça 4, p. 63, item 3) . 
3. O PDDE-PDE/2010 tem por objetivo contribuir para o provimento das necessidades prioritárias das escolas beneficiárias que concorram para a garantia de seu funcionamento e para a promoção de melhorias em sua infraestrutura física e pedagógica, bem como incentivar a autogestão escolar e o exercício da cidadania com a participação da comunidade no controle social, crescimento e o desenvolvimento biopsicossocial, a aprendizagem, o rendimento escolar e a formação de práticas alimentares saudáveis dos alunos, por meio de ações de educação alimentar e nutricional e da oferta de refeições que cubram as suas necessidades nutricionais durante o período letivo. 
3.1. O PNAE/2011, por sua vez, consiste na aquisição de gêneros alimentícios, em caráter complementar, para atendimento dos alunos matriculados em creches, pré-escolas e em escolas do ensino fundamental das redes federal, estadual, do Distrito Federal e municipal, inclusive as indígenas e as localizadas em áreas remanescentes de quilombos e, excepcionalmente, aquelas qualificadas como entidades filantrópicas ou por elas mantidas.
HISTÓRICO
4. Para execução dos programas, foram repassados ao Município, mediante ordens bancárias, os seguintes valores conforme as tabelas abaixo: 
-Programa Dinheiro Direto na Escola (peça 4, p.62) : total de R$ 18.000,00, em 2010.
- Programa Nacional de Alimentação Escolar (peça 4, p. 62/63) : total de R$57.784,00, em 2011.
5. Os prazos para prestar contas dos programas encerraram-se em 28/02/2011 (PDDE-PDE/2010) e em 30/04/2013 (PNAE/2011) mas, conforme apontado nas Informações 2.533/2017 e 1.421/2017 SEOPC/COPRA/CGCAP/DIFIN/FNDE (peça 4, p. 15/16 e p. 40/41, respectivamente) , não foi confirmado o envio das prestações de contas para o FNDE.	
6. A notificação concernente à omissão no dever de prestar contas do PDDE-PDE/2010 foi encaminhada, automaticamente, pelo Sistema de Gestão de Prestação de Contas (SIGPC) ao ex-Prefeito de Severiano Melo/RN, Sr. Silvestre Monteiro Martins, por meio do Ofício n. 31.681E/2011-SEOPC-COPRA/CGCAP/DIFIN/FNDE, de 19/7/2011, mas o ex-prefeito não tomou ciência, sendo necessária a emissão do Ofício n. 23.419/2017, de 15/8/2017, o qual foi entregue em 24/8/2017 (peça 4, p. 21/22 – AR [Aviso de Recebimento] peça 4, p.28) . 
7. No tocante ao PNAE/2011, a notificação foi encaminhada, automaticamente, pelo Sistema de Gestão de Prestação de Contas (SIGPC) ao ex-Prefeito de Severiano Melo/RN, Sr. Silvestre Monteiro Martins, por meio do Ofício n. 3.110E/2013-SEOPC/COPRA/CGCAP/DIFIN/FNDE, de 15/8/2013, mas o ex-prefeito não tomou ciência, sendo necessária a emissão do Ofício n. 14.392/2017, de 24/5/2017, o qual foi entregue em 2/6/2017 (peça 4, p. 46/47 - AR peça 4, p.49) . 
8. Por sua vez, notificou-se o Sr. Dagberto Bessa Cavalcante (CPF XXX.049.814-XX) , Prefeito sucessor (gestão 2013/2016) , por intermédio do Ofício 3.109E/2013/SEOPC/COPRA/CGCAP/DIFIN-FNDE, de 15/08/2013 (PNAE/2011, peça 4, p. 45 – AR SIGPC peça 4, p. 48, de 27/8/2013) , uma vez que o prazo para prestação de contas do PNAE/2011 encerrou-se em 30/4/2013, durante a gestão do prefeito sucessor.
9. Diante da não apresentação das prestações de contas e da consequente não demonstração da boa e regular aplicação dos recursos federais repassados, assim como da não devolução dos recursos, instaurou-se a pertinente Tomada de Contas Especial – TCE. Dessa maneira, no Relatório de TCE 278/2018  DIREC/COTCE/CGCAP/DIFIN-FNDE/MEC, de 18/5/2018 (peça 4, p. 62/66) , concluiu-se que o prejuízo importaria no valor total dos recursos repassados, imputando-se a responsabilidade ao Sr.  Silvestre Monteiro Martins (CPF XXX.176.124-XX) , ex-Prefeito (gestão 2009/2012) , uma vez que era o responsável pela gestão dos recursos federais recebidos e, no entanto, não tomou as providências para que a execução dos recursos fosse devidamente comprovada. 
10.  Informou também o retro citado Relatório de TCE que a Prefeitura Municipal de Severiano Melo/RN, por meio do Sr. Dagberto Bessa Cavalcante (CPF XXX.049.814-XX) , Prefeito sucessor (gestão 2013/2016) , adotou medidas de resguardo ao erário para fins de suspensão da inadimplência da Entidade em relação à transferência em análise, conforme observado no item IV, item 10, do Relatório, mediante representação perante o Ministério Público Federal (peça 4, p. 43) , uma vez que havia sido notificado de sua responsabilidade pela prestação de contas, referente ao PNAE/2011, cujo prazo para prestação de contas expirou durante seu mandato.
11. O Relatório de Auditoria 538/2018, da Controladoria-Geral da União (peça 5, p.1/3) , chegou às mesmas conclusões.
12. Adicionalmente, após serem emitidos o Certificado de Auditoria, o Parecer do Dirigente de Controle Interno (peça 5, p.4-7) e o Pronunciamento Ministerial (peça 6) , o processo foi remetido a este Tribunal.
13. Na instrução preliminar (peça 9) , analisando-se os documentos nos autos, concluiu-se pela necessidade de realização de citação e audiência do Sr. Silvestre Monteiro Martins (CPF XXX.176.124-XX) , ex-Prefeito (gestão 2009/2012) :
‘27.1. Realizar a citação do Sr. Silvestre Monteiro Martins (CPF XXX.176.124-XX) , ex-Prefeito (gestão 2009/2012) , uma vez que, em face da omissão na prestação de contas, não logrou demonstrar a boa e regular aplicação dos recursos federais recebidos à conta do Programa Dinheiro Direto na Escola–Plano de Desenvolvimento da Escola, no exercício 2010 (PDDE-PDE/2010) e do Programa Nacional de Alimentação Escolar, no exercício 2011 (PNAE/2011) , com fundamento nos arts. 10, § 1º, e 12, inciso II, da Lei 8.443/1992, c/c o art. 202, inciso II, §1º, do Regimento Interno do TCU, para que, no prazo de quinze dias, a contar do recebimento do ofício citatório, apresente alegações de defesa quanto à ocorrência abaixo indicada, em razão da conduta especificada, e/ou recolha, aos cofres do Fundo Nacional de Desenvolvimento da Educação (FNDE) , a importância abaixo indicada, atualizada monetariamente a partir da respectiva data até o efetivo recolhimento, abatendo-se, na oportunidade, as quantias eventualmente ressarcidas, na forma da legislação em vigor: 
Responsável: Sr. Silvestre Monteiro Martins (CPF XXX.176.124-XX) , ex-Prefeito Municipal de Severiano Melo/RN (gestão 2009/2012) ;
Irregularidade: não comprovação da boa e regular aplicação dos recursos federais repassados ao Município de Severiano Melo/RN, em face da omissão no dever de prestar contas dos valores transferidos, no âmbito dos Programas:  
Programa Dinheiro Direto na Escola (peça 4, p.62) : [total de R$ 18.000,00, com data original de 06/07/2010].
Programa Nacional de Alimentação Escolar (peça 4, p. 62/63) : [total de R$ 56.784,00, em 2011]. 
Valor atualizado dos débitos – PDDE-PDE/2010 e PNAE/2011 (sem juros) , em 8/3/2109: R$ 117.258,07 (peça 8) . 
Conduta: omitir-se no dever de prestar contas dos valores transferidos por meio do Programa Dinheiro Direto na Escola–Plano de Desenvolvimento da Escola, no exercício 2010 (PDDEPDE/2010) , cujo prazo expirou em 28/2/2011, e do Programa Nacional de Alimentação Escolar, no exercício 2011 (PNAE/2011) , cujo prazo para apresentação das contas expirou em 30/4/2013; 
27.4. realizar a audiência do Sr. Silvestre Monteiro Martins (CPF XXX.176.124-XX) , ex-Prefeito do Município de Severiano Melo/RN (gestão 2009/2012) , com fundamento nos arts. 10, § 1º, e 12, incisos I e III, da Lei 8.443/1992, c/c o art. 202, incisos I e III, do RI/TCU, para que, no prazo de quinze dias, apresente razões de justificativa quanto à omissão no dever de prestar contas dos recursos federais recebidos à conta do Programa Dinheiro Direto na Escola – PDDE-PDE/Escola, no exercício 2010 (PDDE-PDE/2010) , cujo prazo encerrou-se em 28/2/2011;
Responsável: Sr. Silvestre Monteiro Martins (CPF XXX.176.124-XX) , ex-Prefeito (gestão 2009/2012) .
Irregularidade: não cumprimento do prazo originalmente estipulado para prestação de contas;
Conduta: descumprir o prazo originalmente estipulado para prestação de contas dos recursos federais recebidos à conta do PDDE-PDE/2010, cujo prazo encerrou-se em 28/2/2011 (peça 4, p.62) .’
14. Em cumprimento ao pronunciamento da unidade (peça 11) , em 28/3/2019, foi efetuada a citação e a audiência do responsável, nos moldes adiante: 
a) Sr. Silvestre Monteiro Martins (CPF XXX.176.124-XX) : promovida a citação e audiência do responsável, conforme delineado adiante:
	Ofício
	Data do Ofício
	Data de Recebimento do Ofício
	Nome do Recebedor do Ofício
	Observação
	Fim do Prazo para defesa

	Ofício 2.016/2019-TCU/Secex-TCE 
 (peça 13) . 
	23/4/2019
	24/5/2019
AR peça 14
	Maria Gorete Pato
	Ofício recebido no endereço do responsável, conforme pesquisa na Base de dados da Receita federal e outras (peças 7 e 12) .
	10/6/2019

15. Transcorrido o prazo regimental, o Sr. Silvestre Monteiro Martins (CPF XXX.176.124-XX) , ex-Prefeito (gestão 2009/2012) , permaneceu silente, devendo ser considerado revel, nos termos do art. 12, § 3º, da Lei 8.443/1992.
ANÁLISE DOS PRESSUPOSTOS DE PROCEDIBILIDADE DA IN/TCU 71/2012
16. Verifica-se que não houve o transcurso de mais de dez anos desde o fato gerador sem que tenha havido a notificação dos responsáveis (art. 6º, inciso II, c/c art. 19, da IN/TCU 71/2012, modificada pela IN/TCU 76/2016) , visto que os recursos foram transferidos no exercício de 2010 (PDDEPDE/2010 – peça 4, p.62) e no exercício de 2011 (PNAE/2011- peça 4, p. 62/63) e a omissão nas prestações de contas se concretizou em 28/2/2011 e em 30/4/2013, respectivamente (peça 4, p. 62) , e tanto o exPrefeito, recebedor dos recursos, quanto o Prefeito sucessor, responsável pelas prestações de contas do PNAE/2011, foram notificados sobre a omissão pela autoridade administrativa competente, em  2013 e 2017, por meio dos ofícios constantes da  peça 4, p. 45 (AR SIGPC peça 4, p.48) , peça 4, p. 21/22 (AR peça 4, p.28) e peça 4, p. 46/47 (AR peça 4, p.49) .
17. Verifica-se que o valor total original impugnado, R$ 132.214,68 (peça 4, p. 63) , é superior a R$ 100.000,00, na forma estabelecida conforme os arts. 6º, inciso I, e 19, da IN/TCU 71/2012, modificada pela IN/TCU 76/2016	.
18. A tomada de contas especial está, assim, devidamente constituída e em condição de ser instruída.
19. Em atendimento ao item 9.4 do Acórdão 1772/2017-TCU-Plenário (Relator MinistroSubstituto Augusto Sherman Cavalcanti) , foi efetuada pesquisa no sistema processual do TCU, e não foram encontradas tomadas de contas especiais em tramitação com débitos imputáveis ao responsável com valores inferiores ao fixado no art. 6º, inciso I, da Instrução Normativa/TCU 71/2012.
EXAME TÉCNICO
Da validade das notificações
20. Preliminarmente, cumpre tecer breves considerações sobre a forma como são realizadas as comunicações processuais no TCU. A esse respeito, destacam-se o art. 179 do Regimento Interno/TCU (Resolução 155, de 4/12/2002) e o art. 4º, inciso III, § 1º, da Resolução/TCU 170, de 30 de junho de 2004, in verbis: (...) 
21. Bem se vê, portanto, a validade da citação via postal, cujo aviso de recebimento, nesse caso, foi assinado pela Sra. Maria Gorete Pato, e a entrega do Aviso de Recebimento foi no endereço do destinatário (peça 14) , conforme pesquisa de endereço realizada na base de Dados da Receita Federal (peça 7) e outras bases de dados do TCU (peça 12) .
22. Nos processos do TCU, a revelia não leva à presunção de que seriam verdadeiras todas as imputações levantadas contra os responsáveis, diferentemente do que ocorre no processo civil, em que a revelia do réu opera a presunção da verdade dos fatos narrados pelo autor. Dessa forma, a avaliação da responsabilidade do agente não pode prescindir da prova existente no processo ou para ele carreada.  
23. Ao não apresentar sua defesa, o responsável deixou de produzir prova da regular aplicação dos recursos sob sua responsabilidade, em afronta às normas que impõem aos gestores públicos a obrigação legal de, sempre que demandados pelos órgãos de controle, apresentar os documentos que demonstrem a correta utilização das verbas públicas, a exemplo do contido no art. 93 do Decreto-Lei 200/67: ‘Quem quer que utilize dinheiros públicos terá de justificar seu bom e regular emprego na conformidade das leis, regulamentos e normas emanadas das autoridades administrativas competentes.’ 
24. Mesmo as alegações de defesa não sendo apresentadas, considerando o princípio da verdade real que rege esta Corte, procurou-se buscar, em manifestações dos responsáveis na fase interna desta Tomada de Contas Especial, se havia algum argumento que pudesse ser aproveitado a seu favor. No entanto, o responsável não se manifestou na fase interna, não havendo, assim, nenhum argumento que possa vir a ser analisado e posteriormente servir para afastar as irregularidades apontadas. 
25. Conforme a análise dos documentos presentes nos autos na instrução preliminar deste Tribunal (peça 9) , verificou-se que o Sr. Silvestre Monteiro Martins (CPF XXX.176.124-XX) , ex-Prefeito (gestão 2009/2012) era a pessoa responsável pelo recebimento dos recursos federais transferidos à conta dos Programas PDDE-PDE/2010 e PNAE/2011.
26. A apresentação da prestação de contas do PDDE-PDE/2010 é de responsabilidade do Sr. Silvestre Monteiro Martins (CPF XXX.176.124-XX) , ex-Prefeito (gestão 2009/2012) , tendo o prazo final da aludida prestação de contas expirado ainda durante a sua gestão, em 28/2/2011 (peça 4, p. 62) .
27. Com relação ao PNAE/2011, o responsável pela apresentação da prestação de contas é o Sr. Dagberto Bessa Cavalcante (CPF XXX.049.814-XX) , Prefeito sucessor (gestão 2013/2016) , tendo o prazo final da aludida prestação de contas expirado em 30/04/2013 (peça 4, p. 62) . 
28. No entanto, de acordo com o Relatório de TCE 278/2018DIREC/COTCE/CGCAP/DIFIN-FNDE/MEC (peça 4, p. 62/66) , o Sr.  Dagberto Bessa Cavalcante tomou as medidas necessárias para o resguardo do erário e a comprovação do regular uso dos valores públicos, uma vez que a Representação foi protocolizada junto ao Ministério Público Federal (peça 4, p. 43) . O Relatório informa que a documentação em questão foi considerada suficiente pela Procuradoria Federal no FNDE (PROFE) como comprovação da adoção das referidas medidas (peça 4, p. 64, item 10) .
29. Conforme entendimento pacífico nessa Corte de Contas, tal procedimento (representar junto ao Ministério Público Federal) desobriga o Prefeito sucessor (gestão 2013/2016) em relação às contas atinentes ao PNAE/2011, recaindo a responsabilidade pelo débito e pela apresentação da documentação relativa à prestação de contas sobre o antecessor, a quem foram confiados os valores do repasse. 
30. Como restou caracterizada a omissão no dever de prestar contas, também se verificou a não comprovação da boa e regular aplicação dos recursos objeto deste processo. Nesse diapasão, cabe ressaltar que é pacífica a jurisprudência deste Tribunal no sentido de que compete ao gestor o ônus de provar a aplicação regular dos recursos que lhe foram confiados (vide Acórdão 974/2018-TCU-Plenário (Relator Min. Bruno Dantas) , 511/2018–Plenário (Relator Min. Aroldo Cedraz) , 3875/2018–Primeira Câmara (Relator Min. Vital Do Rêgo) , 1983/2018–Primeira Câmara (Relator Min. Bruno Dantas) , 1294/2018–Primeira Câmara (Relator Min. Bruno Dantas) , 3200/2018–Segunda Câmara (Relator Min. Aroldo Cedraz) , 2512/2018–Segunda Câmara (Relator Min. Aroldo Cedraz) , 2384/2018–Segunda Câmara (Relator Min. José Múcio Monteiro) , 2014/2018–Segunda Câmara (Relator Min. Aroldo Cedraz) , 901/2018–Segunda Câmara (Relator Min. José Múcio Monteiro) , entre outros) .
31. Vale ressaltar que a pretensão punitiva do TCU, conforme Acórdão 1441/2016-TCU-Plenário, que uniformizou a jurisprudência acerca dessa questão, subordina-se ao prazo geral de prescrição indicado no art. 205 do Código Civil, que é de 10 anos, contado da data de ocorrência da irregularidade sancionada, nos termos do art. 189 do Código Civil, sendo este prazo interrompido pelo ato que ordenar a citação, a audiência ou a oitiva do responsável. No caso em exame, não ocorreu a prescrição, uma vez que os recursos foram transferidos durante o exercício de 2010 e 2011 (peça 4, p. 62/63) , a omissão na prestação de contas se concretizou em 28/02/2011 (PDDE-PDE/2010) e em 30/04/2013 (PNAE/2011) , conforme peça 4, p.63, e o ato de ordenação da citação ocorreu em 28/3/2019 (peça 11) . 
32. Em se tratando de processo em que a parte interessada não se manifestou acerca das irregularidades imputadas, não há elementos para que se possa efetivamente aferir e reconhecer a ocorrência de boa-fé na conduta do responsável, podendo este Tribunal, desde logo, proferir o julgamento de mérito pela irregularidade das contas, conforme os termos dos §§ 2º e 6º do art. 202 do Regimento Interno/TCU (Acórdão 2064/2011-TCU-Primeira Câmara, Relator Min. Ubiratan Aguiar; Acórdão 6182/2011-TCU-Primeira Câmara, Relator Min.Subst. Weder de Oliveira; Acórdão 4072/2010-TCU-Primeira Câmara, Relator Min. Valmir Campelo; Acórdão 1189/2009-TCU-Primeira Câmara, Relator Min. Subst. Marcos Bemquerer; Acórdão 731/2008-TCU-Plenário,  Relator Min. Aroldo Cedraz) . 
33. Dessa forma, o responsável deve ser considerado revel, nos termos do art. 12, § 3º, da Lei 8.443/1992, devendo as contas serem julgadas irregulares, condenando-o ao débito apurado e aplicando-lhe a multa prevista no art. 57 da Lei 8.443/1992. 
34. Cabe destacar que, em consulta ao Sistema de Gestão de Prestação de Contas (SiGPC) , constatou-se que as prestações de contas, referentes ao PDDE-PDE/2010 e ao PNAE/2011, permanecem na situação de omissão (peças 17 e 18) .”
3.	Com base na análise empreendida, a Secex/TCE propõe ao Tribunal (peças 19-21) :
3.1. considerar revel o Sr. Silvestre Monteiro Martins, para todos os efeitos, dando-se prosseguimento ao processo, com fulcro no art. 12, § 3º, da Lei 8.443/1992;  
3.2. julgar irregulares, nos termos dos arts. 1º, inciso I, 16, inciso III, alíneas a e c, da Lei 8.443/1992 as contas do Sr. Silvestre Monteiro Martins, condenando-o ao pagamento das importâncias a seguir especificadas, atualizadas monetariamente e acrescidas dos juros de mora, calculados a partir das datas discriminadas até a data da efetiva quitação do débito, fixando-lhe o prazo de quinze dias, para que comprove, perante o Tribunal, o recolhimento das referidas quantias aos cofres do Fundo Nacional de Desenvolvimento da Educação, nos termos do art. 23, inciso III, alínea a, da citada lei:
3.2.1. Programa Dinheiro Direto na Escola:
	Data
	Valor Original R$

	06/07/2010
	18.000,00

3.2.2. Programa Nacional de Alimentação Escolar: 
	Data
	Valor Original 
R$

	15/03/2011
	348,00

	15/03/2011
	984,00

	15/03/2011
	1.008,00

	15/03/2011
	4.758,00

	31/03/2011
	1.008,00

	31/03/2011
	348,00

	31/03/2011
	984,00

	31/03/2011
	4.758,00

	03/05/2011
	1.008,00

	03/05/2011
	348,00

	03/05/2011
	4.758,00

	03/05/2011
	984,00

	30/09/2011
	4.758,00

	30/09/2011
	4.758,00

	30/09/2011
	984,00

	30/09/2011
	348,00

	30/09/2011
	1.008,00

	30/09/2011
	1.008,00

	30/09/2011
	984,00

	30/09/2011
	984,00

	30/09/2011
	1.008,00

	30/09/2011
	348,00

	30/09/2011
	348,00

	30/09/2011
	4.758,00

	31/10/2011
	984,00

	31/10/2011
	4.758,00

	31/10/2011
	1.008,00

	31/10/2011
	348,00

	30/11/2011
	348,00

	30/11/2011
	984,00

	30/11/2011
	4.758,00

	30/11/2011
	1.008,00

3.3. aplicar ao Sr. Silvestre Monteiro Martins a multa prevista no art. 57 da Lei 8.443/1992; 
3.4. autorizar, desde logo, a cobrança judicial das dívidas, caso não atendida a notificação, na forma do disposto no art. 28, inciso II, da Lei 8.443/1992; 
3.5. autorizar também, desde logo, se requerido, com fundamento no art. 26 da Lei 8.443/1992 c/c o art. 217, §§ 1º e 2º do Regimento Interno/TCU, o parcelamento das dívidas em até 36 parcelas; 
3.6. enviar cópia do Acórdão a ser prolatado, bem como do Relatório e do Voto que o fundamentarem, à Procuradoria da República no Estado do Rio Grande do Norte, com base no § 3º do art. 16 da Lei 8.443/1992 c/c o § 7º do art. 209 do Regimento Interno/TCU;  
3.7. enviar cópia do Acórdão que vier a ser proferido ao FNDE e ao responsável, para ciência, informando que a presente deliberação, acompanhada do Relatório e do Voto que a fundamentam, está disponível para a consulta no endereço www.tcu.gov.br/acordaos, além de esclarecer que, caso requerido, o TCU poderá fornecer sem custos as correspondentes cópias, de forma impressa.
4.	O Ministério Público junto ao TCU, representado pelo Subprocurador-Geral Paulo Soares Bugarin, manifestou-se de acordo com a proposta feita pela unidade instrutiva (peça 22) .
	É o Relatório.

não há.

Subprocurador-Geral Paulo Soares Bugarin.

TOMADA DE CONTAS ESPECIAL. RECURSOS PÚBLICOS DO PROGRAMA NACIONAL DE ALIMENTAÇÃO ESCOLAR - PNAE E DO PROGRAMA DINHEIRO DIRETO NA ESCOLA - PLANO DE DESENVOLVIMENTO DA ESCOLA - PDDE-PDE. OMISSÃO NO DEVER DE PRESTAR CONTAS. NÃO COMPROVAÇÃO DAS DESPESAS INCORRIDAS COM OS RECURSOS PÚBLICOS DOS ALUDIDOS PROGRAMAS FEDERAIS. CITAÇÃO. REVELIA. ÔNUS DO GESTOR PÚBLICO DE DEMONSTRAR A REGULARIDADE DA APLICAÇÃO DOS RECURSOS PÚBLICOS. CONTAS IRREGULARES, COM DÉBITO E MULTA PROPORCIONAL AO DANO. O ônus de comprovar a regular aplicação da integralidade dos recursos públicos compete ao responsável, por meio da devida prestação de contas, com documentação consistente a demonstrar cabalmente os gastos efetuados na execução das ações dos programas federais indicados.

TOMADA DE CONTAS ESPECIAL (TCE)

Secretaria de Controle Externo de Tomada de Contas Especial - Secex/TCE.

Trago à apreciação deste Colegiado Tomada de Contas Especial instaurada pelo Fundo Nacional de Desenvolvimento da Educação – FNDE, em nome do Sr. Silvestre Monteiro Martins, Prefeito do Município de Severiano Melo/RN, no período de 2009-2012, em razão da omissão no dever de prestar contas dos recursos repassados ao mencionado município no âmbito do Programa Dinheiro Direto na Escola – Plano de Desenvolvimento da Escola – PDDE-PDE e do  Programa Nacional de Alimentação Escolar – PNAE, respectivamente nos  exercícios de 2010 e 2011.  
2.	A Secex/TCE promoveu a citação do responsável a fim de que recolhesse, com os acréscimos legais, o valor original do débito apurado em R$ 18.000,00 e R$ 56.784,00, correspondentes ao PDDE-PDE/2010 e PNAE/2011, e/ou apresentasse alegações de defesa sobre a não comprovação da boa e regular aplicação dos recursos federais, em decorrência da omissão no dever de prestar contas de tais valores para a execução das ações dos aludidos programas. 
3.	 A unidade técnica também promoveu a audiência do ex-gestor para que oferecesse razões de justificativa sobre a omissão no dever de prestar contas dos recursos federais transferidos ao Município de Severiano de Melo/RN à conta PDDE-PDE/2010 e PNAE/2011.
4.	Apesar de devidamente notificado da citação e da audiência, o gestor não encaminhou sua defesa ao TCU nem recolheu o valor do débito, situação que caracteriza a sua revelia e autoriza o prosseguimento do feito, a teor da disposição do art. 12, § 3º, da Lei 8.443/1992.
5.	No mérito, os pareceres da unidade instrutiva e do Ministério Público/TCU são pela irregularidade das contas do Sr. Silvestre Monteiro Martins, com a condenação ao pagamento do débito calculado e com a aplicação da multa proporcional ao dano. 
6.	Assiste razão à unidade técnica e ao Parquet. De fato, o conjunto de documentos constantes dos autos não permite afirmar o correto emprego dos recursos públicos na execução das ações relacionadas ao PDDE-PDE e PNAE, sobretudo pela falta da prestação de contas relativamente a ambos os programas com a documentação idônea capaz de comprovar as despesas porventura realizadas. 
7.	O FNDE registrou, no Relatório de Tomada de Contas Especial (peça 4, p. 62/66) , que o Sr. Silvestre Monteiro Martins, mesmo após ter sido notificado, não apresentou a devida prestação de contas dos recursos do PDDE-PDE/2010 e PNAE/2011, movimentados em sua gestão. 
8.	Ressaltou ainda o FNDE que a corresponsabilidade na prestação de contas somente se aplica quando o prazo para a sua apresentação vencer no mandato do prefeito sucessor, desde que não adotadas as medidas pertinentes para resguardar ao erário (peça 4, p. 64, item 10) .
9	No caso do PDDE-PDE/2010, o prazo para a entrega da prestação de contas encerrou-se em 28/02/2011, portanto, ainda na gestão do Sr. Silvestre Monteiro Martins, que se estendeu até 31/12/2012. Assim, fica caracterizada a responsabilidade exclusiva do Sr. Silvestre Monteiro Martins na gestão e na prestação de contas dos recursos do PDDE-PDE/2010 (peça 4, p. 62) .   
10.	Já com relação aos recursos do PNAE/2011, o prazo para a prestação de contas venceu em 30/04/2013, durante o mandato do Prefeito Sr. Dagberto Bessa Cavalcante, sucessor do Sr. Silvestre Monteiro Martins (peça 4, p. 62) . Ocorre, porém, que o Sr. Dagberto Bessa Cavalcante apresentou Representação junto ao Ministério Público Federal para salvaguardar o erário, isentando-se, assim, de qualquer responsabilidade pela omissão no dever de prestar contas de recursos do PNAE/2011, os quais foram administrados pelo Sr. Silvestre Monteiro Martins (peça 4, p. 64) . 
11.	Portanto, recai exclusivamente sobre o Sr. Silvestre Monteiro Martins a responsabilidade pela gestão dos recursos públicos do PNAE/2011 e sua correspondente prestação de contas ao FNDE. 
12.	Considerando que, na condição de gestor público, o responsável tem o ônus de demonstrar a boa e regular aplicação dos recursos federais recebidos, a teor das disposições dos arts. 70, parágrafo único, da Constituição Federal, 93 do Decreto-lei 200/1967 e 66 do Decreto 93.872/1986, entendo que, diante da revelia do responsável e da falta da prestação de contas com a documentação comprobatória das despesas, as contas do Sr. Silvestre Monteiro Martins devem ser julgadas irregulares, condenando-o ao pagamento do débito apurado nos autos. 
13.	Por fim, a gravidade da irregularidade constatada e a reprovabilidade da conduta do responsável, omisso no dever de prestar contas, ensejam a aplicação ao ex-gestor da multa prevista no art. 57 da Lei 8.443/1992. 
	Ante o exposto, voto por que seja adotada a deliberação que ora submeto a este Colegiado.
	T.C.U., Sala das Sessões, em 17 de setembro de 2019.  
MARCOS BEMQUERER COSTA
Relator